臺灣高等法院臺南分院民事判決　九十年度上字第四六號　 Ｋ
　　　上　訴　人　甲　○　○
　　　　　　　　　丙　○　○
　　　被 上 訴人　乙　○　○.
右當事人間請求清償債務事件，上訴人對於中華民國八十九年十二月十一日臺灣台南
地方法院八十九年度訴字第二三二號第一審判決提起上訴，本院判決如左：
    主    文
上訴駁回。
第二審訴訟費用由上訴人連帶負擔。
    事    實
甲、上訴人方面：
一、聲明：求為判決：(一)原判決廢棄。(二)駁回被上訴人在第一審之訴及其假執行之聲
    請駁回。(三)第一、二審訴訟費用由被上訴人負擔。
二、陳述：除與原判決記載相同者，茲引用外，另補稱略以：
（一）原判決理由認：「如因買賣或其他原因，借用人以其對於貸與人所負之金錢債
      務，作為金錢借貸所應交付之金錢，而合意成立消費借貸，亦應解為已具要物
      性。此外，金錢或其他代替物之交付，雖為消費借貸之成立要件，但先因消費
      借貸以外之原因，而負金錢或其他代替物之債，嗣後由當事人約定其物為消費
      借貸之標的，以成立消費借貸者，自亦無妨」、「被上訴人承擔上訴人甲○○
      之抵押借款債務，使上訴人甲○○對貸與人即被上訴人負有金錢債務，已如前
      述，則亦符合消費借貸之要物性」等語。準此，本件所應審酌者，為上開「金
      錢債務」是否已經存在為前提，如上訴人本無積欠任何「金錢債務」，自無成
      立本件準消費借貸之餘地。被上訴人於原審主張「八十三年三月間，被上訴人
      與家人發覺鄭瑞祥竟將自己房地供他人抵押借款，除要求甲○○將房地過戶回
      鄭瑞祥名義，並於四月十日與甲○○及其兒子丙○○協商解決之道，雙方結算
      妥協結果，確認台南市第南市七信用合作社（下稱南市七信）之貸款中新台幣
      （下同）一百萬元應由甲○○負擔，加上林炳耀之一百萬元借款，因均有抵押
      權之設定，故認甲○○應對鄭瑞祥負有二百萬元債務，兩造並同意以鄭瑞祥對
      甲○○之二百萬元債權（加計利息二十萬元）移轉於被上訴人，由被上訴人以
      該債權為消費寄託之標的，成立消費寄託契約」等語，足徵原判決理由中所指
      之「金錢債務」應指被上訴人之弟鄭瑞祥對上訴人甲○○之二百萬元債權（加
      計利息二十萬元）移轉於被上訴人，由被上訴人以該債權為消費借貸之標的，
      倘若被上訴人之弟鄭瑞祥對上訴人甲○○原本就無上開二百二十萬元之債權存
      在，則不發生債權讓與之效力，從而，自無成立本件消費借貸之餘地。況按債
      權讓與，債務人於受通知時所得對抗讓與人之事由，皆得以之對抗受讓人，民
      法第二百九十九條第一項定有明文。所謂得對抗之事由，不以狹義之抗辯權為
      限，而應廣泛包括，凡足以阻止或排斥債權之成立、存續或行使之事由在內，
      蓋債權之讓與，在債務人既不得拒絕，自不宜因債權讓與之結果，而使債權人
      陷於不利之地位（最高法院五十二年臺上字第一○八五號判例參照）。
（二）本件上訴人於原審即已抗辯：「被上訴人之弟鄭瑞祥於八十二年三月十九日將
      房屋過戶到上訴人甲○○名下，鄭瑞祥原先的債務是中央信託局在七十九年十
      一月十日所借的二百四十一萬元，還有民間二胎（林樹田）在八十一年七月九
      日所借的三百萬元，一共是五百四十一萬元。甲○○在南市七信於八十二年八
      月二十日借四百八十萬元，加上另向民間（林炳耀）借款的一百萬元，一共五
      百八十萬元，用以償還中央信託局二百四十萬元（去還的時候已經剩下二百四
      十萬），還有民間（林樹田）三百萬元，剩餘四十萬元是鄭瑞祥所取走。鄭瑞
      祥於原審八十九年五月二十二日審理時承認是要上訴人甲○○幫忙轉貸銀行，
      於八十三年一月二十四日才過戶回去」等語。按被上訴人於原審已承認中央信
      託局之二百四十萬元係被上訴人之弟鄭瑞祥所借，然辯稱林樹田之三百萬元抵
      押借款，借款名義人雖然是鄭瑞祥，但實際上由上訴人甲○○取得借款云云；
      惟查：
    1.被上訴人之弟鄭瑞祥於八十二年三月十九日將系爭房地過戶予上訴人甲○○以
      前，早已於七十九年十一月十日向中央信託局抵押借款二百四十一萬元；於八
      十一年七月九日向訴外人林樹田抵押借款三百萬元，依卷附土地及建物登記簿
      謄本所載，上開兩項抵押權登記之債務人均為鄭瑞祥，均非上訴人，足證上開
      兩項抵押借款應均為被上訴人之弟鄭瑞祥所借用，至於被上訴人主張第二筆三
      百萬元抵押借款實際上係由上訴人甲○○取走乙節，依舉證責任分配之法則，
      應由被上訴人負舉證之責。
    2.次查被上訴人之弟鄭瑞祥為求能貸得較高額之抵押借款，乃商請借用上訴人甲
      ○○之名義於八十二年八月二十日向南市七信抵押借款四百八十萬元及向訴外
      人林炳耀抵押借款一百萬元，合計五百八十萬元用以清償上開中央信託局及林
      樹田之抵押借款五百四十萬元，並非上訴人甲○○所花用，上開事實有證人即
      承辦還款及塗銷登記之代書吳清標出具之證明書、南市南市七信取款憑條、匯
      款申請書附原審卷可證。
    3.本件系爭不動產分別向南市七信及訴外人林炳耀抵押借款四百八十萬元及一百
      萬元，既均用以償還被上訴人之弟鄭瑞祥積欠中央信託局及訴外人林樹田之抵
      押借款二百四十萬元及三百萬元，上訴人並未獲得分文，對於鄭瑞祥自無負任
      何債務，從而鄭瑞祥自無從將債權讓與被上訴人。
（三）被上訴人所舉之三位證人林樹田、吳淑珍、林珠於台灣宜蘭地方法院訊問時均
      結證稱：「我不認識甲○○，對鄭瑞祥只知其名不知其人，八十一年七月十九
      日仲介人吳鳳組代鄭瑞祥向我借款：：」等語，足證係鄭瑞祥向上開三位證人
      借款屬實，被上訴人抗辯上開借款係上訴人所借用乙節，不足採信。
（四）至於吳鳳組其人，上訴人並不認識，上訴人於原審已陳稱於還款時，伊將現金
      交給代書，再由代書交給林樹田等三人之代表人吳鳳組等語，並未自認借用上
      開款項或認識吳鳳組。
三、證據：除援用第一審所提證據外，補提證明書、南市七信取款憑條、匯款申請書
    影本各乙份為證，並聲請傳訊證人吳清標。
乙、被上訴人方面：
一、聲明：求為判決：(一)上訴人上訴駁回。(二)上訴費用由上訴人負擔。
二、陳述：除與原判決記載相同者，茲引用外，補稱略以：
（一）八十三年四月間被上訴人與家人發覺弟弟鄭瑞祥將母親買給其本人，位於台南
      市○○街十八號房屋、土地（下稱系爭房屋）提供予上訴人甲○○向南市七信
      、及訴外人林炳耀抵押借款，乃要求上訴人解決，故於八十三年四月十日與上
      訴人二人約定貸款利息須正常繳納以免房屋被拍賣並簽訂保管條乙紙。惟訂約
      後因上訴人未守約定繳納貸款利息，被上訴人為免母親買給弟弟之房子遭拍賣
      ，乃逕自於八十四年三月二日以南市七信為發票人合作金庫為付款人之一百萬
      元支票，代甲○○償還林炳耀之一百萬元抵押借款，此業經原審向合作金庫台
      南支庫調取帳號二００二七－０、支票號碼０Ａ0000000之支票，證明
      屬實。同月十日被上訴人再與妹妹鄭雀惠共同承擔甲○○於南市七信之貸款，
      隨即於同月十二日再與上訴人二人協商，確定應償還被上訴人多少錢（鄭雀惠
      承擔南市南市七信貸款對甲○○取得之債權則移轉於被上訴人，由被上訴人出
      面訂約），於當日又簽立保管條及契約書各乙紙，上訴人二人並簽發本票二紙
      ，以擔保債務之清償。
（二）被上訴人主張與上訴人甲○○間成立消費借貸契約（或消費寄託），係據八十
      四年三月十二日雙方簽立之契約書、保管條、及本票二紙。而契約標的之「金
      錢債務」，則係來自於八十四年三月三日代償上訴人甲○○對訴外人林炳耀之
      一百萬元抵押借款，及八十四年三月十日與妹妹鄭雀惠共同承擔甲○○於南市
      七信之貸款四百八十萬元對甲○○所取得之債權，此代償、承擔之情形有土地
      登記簿謄本之記載，及林炳耀兌領之合庫支票乙紙在卷足憑，並為上訴人所不
      否認。則兩造在八十四年三月十二日訂立消費借貸契約（或消費寄託）時，上
      訴人甲○○確已因被上訴人代償、承擔其債務而對被上訴人負有「金錢債務」
      ，消費借貸契約（或消費寄託）之要物性並無欠缺。上訴人二人既又同時共同
      簽發本票二紙，擔保對消費借貸債務各付全部給付之義務，自應由二人對契約
      債務負連帶清償之責。
（三）上訴人以被上訴人於原審曾主張「：：故認甲○○應對鄭瑞祥負有二百萬元債
      務，兩造並同意以鄭瑞祥對甲○○之二百萬元債權（加計利息二十萬元）移轉
      於被上訴人：：」，因認原判決理由中所指之「金錢債務」（即消費借貸之標
      的）應指被上訴人之弟鄭瑞祥對上訴人甲○○之二百萬元債權（加計利息二十
      萬元）移轉於被上訴人。而上訴人巳代鄭瑞祥清償對訴外人林樹田等三人之三
      百萬元債務，故得以之對抗被上訴人，主張巳不對被上訴人負擔任何債務。惟
      上訴人顯係斷章取義，鄭瑞祥亦未欠林樹田等三人三百萬元，茲分述如次：
    1.被上訴人於原審準備書(二)狀一即表明係在說明兩造間債權債務關係發生之始末
      ，書狀一(二)最後更記載「：：故遂有八十三年四月十日那張保管條」，書狀一
      (三)接續說明代償、承擔債務與第二張保管條及簽訂契約書之始末，可知上訴人
      該段文字係在說明第一張保管條（即八十三年四月十日書立）之由來，而非在
      主張本案請求被上訴人對上訴人甲○○之債權係由鄭瑞祥受讓而來。上訴人指
      兩造消費借貸契約標的之「金錢債務」為被上訴人受讓鄭瑞祥對上訴人甲○○
      之債權，顯有誤會。
    2.被上訴人之弟鄭瑞祥自始至終僅提供系爭房地為上訴人甲○○之借款設定抵押
      權，並未曾代為清償債務，或因抵押權人實行抵押權致失抵押物之所有權，故
      鄭瑞祥從未曾對甲○○取得債權過，兩造於八十三年四月十日簽立第一張保管
      條時，固有欲以鄭瑞祥對上訴人甲○○之「債權」移轉於被上訴人，並以之為
      消費借貸之標的之意思，惟客觀之事實鄭瑞祥並無債權可資讓與。故該第一張
      保管條充其量僅能認係確定「如鄭瑞祥代為清償債務或抵押權人實行抵押權致
      失抵押物之所有權時，得向上訴人求償之金額」之效力。而八十四月三月十二
      日兩造簽立保管條及契約書，及上訴人簽發之二紙本票時，訴外人鄭瑞祥仍然
      未曾對甲○○取得任何債權，反倒是被上訴人已因代償、承擔上訴人之債務而
      對上訴人取得債權，則當時兩造簽立消費借貸（消費寄託）契約時，豈有可能
      不以被上訴人本身已對上訴人取得之債權為標的，而以根本不存在之鄭瑞祥對
      上訴人之「債權」為契約之標的？
    3.系爭三百萬元抵押借款名義人雖係鄭瑞祥，然利息一直係由上訴人甲○○在繳
      納，鄭瑞祥從未繳過一分利息，此觀之上訴人甲○○於原審庭提之書狀自承民
      間二胎三百萬的利息，每月六萬由其繳了十個月即明，如錢是鄭瑞祥所借，豈
      會均由甲○○向債權人繳利息？而將房屋改向南市七信貸款，先還清該三百萬
      元之民間借貸，改負擔南市七信較低之利息。甲○○又自承房屋過戶費用好幾
      萬，及七信貸款之利息亦一直由其在負擔。三百萬元若非係甲○○所借，南市
      七信之四百八十萬借款非係要解決甲○○之債務，則豈會所有利息、房屋過戶
      費用均係由甲○○負擔？借款名義人是鄭瑞祥，房屋亦是鄭瑞祥的，形式上與
      甲○○均毫無關係，上述之費用甲○○不繳一分錢，與其均毫無損失，惟一之
      合理解釋應係林樹田等三百萬元借款，係甲○○自己所借。
    4.林樹田等三人之證言已證明系爭三百萬元借款係交付訴外人吳鳳組，並非鄭瑞
      祥。而證人鄭瑞祥原審亦證稱：「三百萬的部分是被告借的：：我當初說房子
      借給他貸款沒關係，但利息要他繳，因為錢不是我借的」，再證以被上訴人於
      原審書狀自認三百萬利息繳了十個月，而借款期間不過一年二個月。顯然甲○
      ○才是由吳鳳組受領該三百萬元之借款人，否則不會借款利息均由其在繳納，
      最後亦由其清償。尤其三百萬借款係透過吳鳳組所借，如非甲○○借款當初有
      接洽過吳鳳組，在清償辦理塗銷抵押權登記時，甲○○又如何知曉要承辦代書
      將錢交給吳鳳組？故由上情實可證，三百萬元之借貸契約當事人乃林樹田等三
      人與上訴人甲○○。上訴人雖一再否認不識吳鳳組，然由上情實可知其所言不
      實，而被上訴人實不識吳鳳組為何人，實無由被上訴人聲請傳訊之理。
（四）被上訴人係於八十四年三月三日代償上訴人甲○○對訴外人林炳耀之一百萬元
      抵押借款，及八十四年三月十日與妹妹鄭雀惠共同承擔甲○○於南市七信之貸
      款四百八十萬元，故於八十四年三月十日時，形式上確已對甲○○取得五百八
      十萬元之債權（經雙方會算協商結果確定甲○○須償還被上訴人其中之二百四
      十七萬二千六百零四元），兩造隨即於八十四年三月十二日簽立消費借貸（消
      費寄託）契約書及本票，在時間上完全合乎情理。而契約標的與本票之金額並
      非係代償與承擔債務之總額，更可知兩方係經過一番計算。再以被上訴人丙○
      ○係一職業軍官，之前於八十三年四月十日已與甲○○共同簽立第一張保管條
      ，若非確實因被上訴人代償與承擔甲○○債務而對甲○○取得一債權，上訴人
      丙○○豈會於八十四年三月十二日與上訴人甲○○再簽立系爭消費借貸（消費
      寄託）契約書，並與甲○○共同簽發同額本票？
（五）本件被上訴人本案請求之原因事實，確係基於因代償上訴人甲○○對訴外人林
      炳耀之一百萬元借款，及承擔上訴人甲○○對南市七信之四百八十萬元借款並
      清償之，對甲○○取得債權後，兩造間簽立保管條、契約書及本票等事實，而
      非係因被上訴人受讓訴外人鄭瑞祥對甲○○之債權。二張本票係被上訴人代償
      、承擔上訴人債務後，於第二次訂約同時簽發，受款人係被上訴人，該二紙本
      票顯係在擔保被上訴人因代償、承擔甲○○之債務，對甲○○取得之債權之清
      償。故系爭二紙本票上之債權雖因時效消滅，然上訴人對被上訴人因代償、承
      擔其債務所取得之債權，上訴人等均尚未清償，上訴人等應仍受有相當於被上
      訴人債權額之利益，被上訴人自得依票據法第二十二條第四項規定，請求上訴
      人償還。
（六）被上訴人本案請求訴之聲明僅有一個，請求權之基礎則有三，一為消費借貸物
      之返還請求權，二為票據上之利益償還請求權，三為消費寄託物之返還請求權
      。三個訴訟標的，被上訴人僅請求法院擇一為勝訴判決，係屬訴之選擇合併。
      前述請求權中，消費借貸物之返還請求權與消費寄託物返還請求權二者雖屬不
      能並存，然參酌學者邱聯恭之見解，為達成迅速而經濟的裁判，在對上訴人未
      造成防禦上不便及不加重法院負擔之範圍內，依處分權主義尊重原告之意思，
      應承認被上訴人可就不能並存（相排斥）之二請求，為擇一的合併（民事訴訟
      法研究會發行民事訴訟法之研究第三冊第三○五頁邱聯恭教授之發言）。本件
      系爭消費借貸與消費寄託二訴訟標的之原因事實與證據均屬相同，僅因各人不
      同之法律見解，可能認為係消費借貸之法律關係，亦可能認為係消費寄託之法
      律關係，故對對造之防禦與訴訟之促進均無妨礙。提起此種訴之選擇合併應無
      不可。
三、證據：援用第一審所提證據。
丙、本院依聲請訊問證人吳清標及鄭瑞祥、囑託台灣宜蘭地方法院訊問證人林樹田、
    吳淑珍、林珠。
    理    由
一、本件被上訴人起訴主張：八十二年三月間上訴人甲○○向被上訴人之弟鄭瑞祥借
    錢，因鄭瑞祥無現款，乃以所有系爭房地供甲○○向南市七信抵押借款，甲○○
    以其在南市七信有關係可貸款較多為由，遂由鄭瑞祥將房地所有權移轉於甲○○
    名義，由其向南市七信設定本金最高限額五百七十六萬元抵押權，並貸得四百八
    十萬元。八十二年十月二十日上訴人甲○○又將系爭房地為訴外人林炳耀設定一
    百二十萬元抵押權，實際借款一百萬元。八十三年三月間，被上訴人與家人發覺
    鄭瑞祥竟將系爭房地供他人抵押借款，除要求甲○○將房地過戶回鄭瑞祥名下外
    ，並於同年四月十日與甲○○及其兒子丙○○協商解決之道，雙方結算妥協結果
    ，確認南市七信之貸款中一百萬元應由甲○○負擔，加上林炳耀之一百萬元借款
    ，因均有抵押權之設定，故認上訴人甲○○應對鄭瑞祥負有二百萬元債務，兩造
    並同意以鄭瑞祥對甲○○之二百萬元債權，加計利息二十萬元移轉於被上訴人，
    南市七信與林炳耀之利息，上訴人甲○○仍應按月給付，上訴人丙○○亦表示會
    與其母親連帶償還，並簽具八十三年四月十日之保管條。然上訴人二人簽立保管
    條後，卻未按時給付利息，為免系爭房地遭拍賣，被上訴人乃於八十四年三月二
    日自其母張美怡之帳戶支出一百萬元，以南市七信為發票人、合作金庫為付款人
    開立面額一百萬元支票，償還林炳耀之抵押借款，同月十日被上訴人與妹妹鄭雀
    惠共同承擔甲○○於南市七信之貸款，並即於同月十二日再與上訴人二人協商，
    並與上訴人二人會算積欠債務，被上訴人尚須代上訴人甲○○繳納利息、違約金
    共計二十七萬二千六百零四元，故當日又簽立同額保管條一紙，並簽立契約書及
    本票二紙，以擔保上開金錢之返還。上訴人二人於訂立寄託契約同時交付同額本
    票，並由二人共同為發票人，而非就寄託金額之半數各自簽發本票，則其就上開
    債務欲對被上訴人負全部給付責任之意思甚明，則上訴人二人對本件債務應負連
    帶清償責任，倘認本件上訴人並不負連帶清償之責，則請判令上訴人共同給付。
    又被上訴人所執之二紙本票，其權利均已罹於時效，惟上訴人當初交付該二紙本
    票，受有如面額所示金額之利益，至今尚未返還，被上訴人尚有票據法第二十二
    條第四項之利益償還請求權。又因被上訴人以對上訴人之債權為標的，訂立契約
    書，因契約文字記載為保管，故被上訴人以消費寄託之法律關係為請求權基礎，
    然兩造間之法律關係實較偏向消費借貸，故被上訴人增加以消費借貸之法律關係
    為請求，與票據上之利益償還請求權合併提起訴訟，由鈞院就各該法律關係擇一
    判斷。
二、上訴人則以寄託契約應屬要物契約之一種，上訴人既從未自被上訴人處收受任何
    金錢，二造間之消費寄託契約自不成立。被上訴人所提出之保管條、契約書及本
    票等證物，係鄭瑞祥脅迫上訴人丙○○與甲○○共同簽下保管條、契約書及本票
    等物予被上訴人，被告丙○○茲依民法第九十二條撤銷其意思表示。又系爭房地
    係被上訴人之弟鄭瑞祥自七十九年十一月十日向中央信託局借二百四十萬元後，
    陸續向麥玲玲等人以第二順位方式以債養債，並向林樹田等所借三百萬之借款，
    鄭瑞祥以前開房地借款達五百四十萬元，欲解決其債務，見上訴人甲○○與南市
    七信關係良好乃與上訴人甲○○商議並將該房地產移轉所有權登記與甲○○，由
    甲○○償還其債務，故甲○○為取得該不動產之所有權，而以自費辦理過戶及繳
    納房屋貸款乃人情之常，被上訴人即執是而指摘抵押貸款係上訴人甲○○債務，
    顯有顛倒是非之處，不意鄭瑞祥移轉其房地產與上訴人甲○○所有之事為被上訴
    人知悉，被上訴人始迫上訴人將該系爭房地產權移轉，亦足證被上訴人根本未寄
    託任何金錢或代替物甚明，是其請求上訴人給付，自無依據云云。
三、經查，被上訴人主張其弟鄭瑞祥將系爭房地所有權於八十二年四月二十七日移轉
    予上訴人甲○○，由甲○○向南市七信設定本金最高限額五百七十六萬元抵押權
    ，並貸得四百八十萬元，八十二年十月二十二日上訴人甲○○又將系爭房地為訴
    外人林炳耀設定一百二十萬元抵押權，實際借款一百萬元，而後為處理抵押借款
    ，於八十三年四月十日與上訴人二人協商解決之道，同日由上訴人二人簽具保管
    條一紙，嗣為清償系爭房地之抵押債務，由被上訴人於八十四年三月二日清償第
    二順位抵押權人林炳耀之抵押借款，於八十四年三月十日被上訴人又與訴外人即
    被上訴人之妹鄭雀惠共同承擔南市七信貸款四百八十萬元，並於同月十二日再與
    上訴人二人協商，除上開上訴人應負擔之本金外，加計南市七信之利息、違約金
    二十七萬二千六百零四元，再與上訴人簽立二十七萬二千六百零四元之保管條、
    契約書各一紙及本票二紙之事實，業經被上訴人提出系爭房地登記簿謄本、八十
    三年四月十日保管條、八十四年三月十二日保管條、契約書、上訴人二人共同簽
    發面額分別為一百萬元、一百四十七萬二千六百零四元，發票日均為八十四年三
    月十二日之本票影本二紙、被上訴人之母張美怡對帳單為證（見原審卷第六至八
    頁、第十頁及第五十八至八十九頁），上訴人對於如上所述系爭房地之移轉、貸
    款、清償之事及相關文件形式上之真實均不爭執，惟另辯稱上開保管條、契約係
    遭脅迫所簽，依民法第九十二條撤銷意思表示，且上訴人未自被上訴人處收受任
    何金錢云云。
四、本件經查：
（一）按被詐欺而為意思表示者，依民法第九十二條第一項之規定，表意人固得撤銷
      其意思表示，惟主張被詐欺而為表示之當事人，應就此項事實，負舉證之責任
      ；最高法院四十四年台上字第七五號著有判例可資參照。又因被脅迫而為意思
      表示者，表意人固得撤銷其意思表示，惟應於脅迫終止後一年內為之，民法第
      九十二條第一項及第九十三條定有明文。所謂脅迫終止，係指表意人因脅迫而
      為意思表示完成時，脅迫行為即為終止。本件上訴人抗辯其簽立保管條、契約
      書、本票均係遭原告脅迫所為，然經原審數次闡明，上訴人及其訴訟代理人均
      稱無證據可以證明（見原審卷第五０、一０一、一六七頁），於上訴本院後亦
      未提出證據佐證，且該保管條、契約書、本票最後簽立之時，即八十四年三月
      十二日迄上訴人以書狀表明撤銷意思表示，已逾一年之除斥期間，上訴人復未
      能舉證證明於該脅迫終止一年內曾為撤銷意思表示，則其抗辯遭脅迫，欲撤銷
      意思表示云云，自無足採信。
（二）次按依八十八年四月二十一日修正前民法規定，稱消費借貸者，謂當事人約定
      ，一方移轉金錢或其他代替物之所有權於他方，他方以種類、品質、數量相同
      之物返還之契約。又消費借貸，因金錢或其他代替物之交付，而生效力，修正
      前民法第四百七十四條、第四百七十五條定有明文。故一般消費借貸契約，具
      有要物性，須有貸與物之交付。但貸與物之交付，不以現實交付為限，凡與現
      實交付有同等效力者，如就已經存在之金錢或其他代替物之債務，由當事人合
      意轉換為消費借貸等，均與現實交付同。故金錢消費借貸之成立，不以貨幣之
      現實授受為必要，如因買賣或其他原因，借用人以其對於貸與人所負之金錢債
      務，作為金錢借貸所應交付之金錢，而合意成立消費借貸，亦應解為已具要物
      性。此外，金錢或其他代替物之交付，雖為消費借貸之成立要件，但先因消費
      借貸以外之原因，而負金錢或其他代替物之債，嗣後由當事人約定其物為消費
      借貸之標的，以成立消費借貸者，自亦無妨，學理上此為準消費借貸，以消費
      借貸必有交付之行為，而此則無交付之行為，僅依當事人之意思表示而成立，
      亦為消費借貸之一種，類推適用消費借貸之有關規定。又按解釋當事人所立書
      據之真意，以當時之事實及其他一切證據資料為其判斷之標準，不能拘泥字面
      或截取書據中一二語，任意推解致失真意，最高法院十九年上字第二八號著有
      判例可資參照。
（三）經查，本件兩造間之契約成立於八十三、四年間，而被上訴人提出之契約書、
      保管條上之文字雖記載「將現金交由保管人保管」，然實際上該契約書及保管
      條係兩造會算，並由被上訴人承擔上訴人向南市七信、林炳耀所為抵押借款之
      結果，業經被上訴人自承在卷，參以上開八十四年三月十二日契約書內記載：
      「乙方無條件同意每月繳交：：向台南市第南市七信用合作社貸款新台幣肆佰
      捌拾萬元的銀行利息：：」，備註欄記載「：：乙方（即上訴人）償還南市七
      信貸款金額新台幣壹佰萬元正即可免繳南市七信銀貸利息：：」，而系爭房地
      由上訴人甲○○為義務人之抵押借款部分，於八十四年三月十日義務人變更為
      被上訴人及鄭雀惠，並於三月三日清償林炳耀一百萬元一節，有系爭土地及建
      物登記簿謄本、支票影本在卷足稽（見原審卷第十、五十八至八十九頁），則
      被上訴人雖未實際交付二百四十七萬二千六百零四元予上訴人，惟承受並代為
      清償上訴人甲○○之抵押借款債務，並與上訴人簽訂契約書及本票，而使上訴
      人對貸與人即被上訴人負有金錢債務，足認兩造所為並非係使上訴人保管上開
      金錢為目的，而係以消費為目的，是兩造所成立之合意係消費借貸關係。
      上訴人固抗辯被上訴人未交付金錢，惟被上訴人承擔上訴人甲○○之抵押借款
      債務，使上訴人甲○○對貸與人即被上訴人負有金錢債務，已如前述，揆諸上
      開說明已符合消費借貸之要物性，且修正後民法第四百七十四條第二項亦有相
      關緩和要物性之規定，上訴人抗辯自不足採信。又上訴人抗辯系爭房地之抵押
      借款，實際上係償還被上訴人之弟鄭瑞祥之前所為抵押借款債務云云。惟查被
      上訴人係代上訴人甲○○清償其所負之抵押借款債務，已如前述，本於被上訴
      人與上訴人二人間之約定，上訴人自有清償義務。至於上訴人抗辯稱其向南市
      七信及第三人林炳耀貸款合計五百八十萬元係清償鄭瑞祥原先所欠之另一債務
      云云。然已為被上訴人所否認，且依債之相對性原則，上訴人與鄭瑞祥間之債
      權債務關係，尚與被上訴人本件之請求無涉，是上訴人以其與鄭瑞祥間之債權
      債務關係，作為拒絕向被上訴人清償之依據，並無可採。
（四）上訴人又抗辯稱：被上訴人於原審曾主張「：：故認甲○○應對鄭瑞祥負有二
      百萬元債務，兩造並同意以鄭瑞祥對甲○○之二百萬元債權（加計利息二十萬
      元）移轉於被上訴人：：」，認原判決理由中所指之「金錢債務」（即消費借
      貸之標的）應指被上訴人之弟鄭瑞祥對上訴人甲○○之二百萬元債權（加計利
      息二十萬元）移轉於被上訴人。而上訴人巳代鄭瑞祥清償對訴外人林樹田等三
      人之三百萬元債務，故得以之對抗被上訴人，主張已不對被上訴人負擔任何債
      務云云。惟為被上訴人所否認，主張上訴人此之抗辯係斷章取義，並稱：被上
      訴人於原審準備書(二)狀一即表明係在說明兩造間債權債務關係發生之始末，書
      狀一(二)最後更記載「：故遂有八十三年四月十日那張保管條」，書狀一(三)接續
      說明代償、承擔債務與第二張保管條及簽訂契約書之始末，可知上訴人該段文
      字係在說明第一張保管條（即八十三年四月十日書立）之由來，而非在主張本
      案請求即被上訴人對上訴人甲○○之債權係由鄭瑞祥受讓而來等語。
      查被上訴人主張與上訴人甲○○間成立消費借貸契約（或消費寄託），係據八
      十四年三月十二日雙方簽立之契約書、保管條、及本票二紙。而本件契約要物
      性之「金錢債務」，則係來自於八十四年三月三日由被上訴人代償上訴人甲○
      ○對訴外人林炳耀之一百萬元抵押借款，及八十四年三月十日被上訴人與其妹
      鄭雀惠共同承擔甲○○於南市七信之貸款四百八十萬元對甲○○所取得之債權
      ，此之代償、承擔等情形有土地登記簿謄本記載及林炳耀兌領之合庫支票乙紙
      在卷足憑，並為上訴人所不否認。則兩造在八十四年三月十二日訂立消費借貸
      契約（或消費寄託）時，上訴人甲○○確已因被上訴人代償、承擔其債務而對
      被上訴人負有「金錢債務」，消費借貸契約（或消費寄託）之要物性並無欠缺
      。故上訴人此之抗辯，尚有誤會。
（五）另按連帶債務之成立，以經債務人明示，或法律有規定者為限。而明示之意思
      表示，得以契約或單獨行為為之。查上訴人二人既一同會算，且上訴人丙○○
      與上訴人甲○○共同簽立契約書、保管條交被上訴人收執，復共同簽發面額分
      別為一百萬元、一百四十七萬二千六百零四元之本票影本二紙交付被上訴人以
      擔保其債務之履行。依上述被上訴人二人之行為，顯已對被上訴人明示負有全
      部給付之責任之意，核與連帶債務之成立要件相符，則被上訴人請求上訴人二
      人連帶給付，自為法之所許。從而，被上訴人請求上訴人連帶給付借款二百四
      十七萬二千六百零四元，及自八十九年二月十日起（見原審卷第一００頁）至
      清償日止按年息百分之五計算之利息，為有理由，應予准許。
五、查被上訴人本於消費寄託、消費借貸、票據上之利得返還請求權等法律關係，請
    求上訴人連帶給付，其請求之法律依據雖有數項，而僅有單一聲明，被上訴人並
    主張僅擇一裁判即可，是法院就被上訴人所主張之數法律關係審理，如認定其中
    之一有理由，即可為被上訴人勝訴之判決。查被上訴人所主張依消費借貸之法律
    關係請求上訴人連帶給付既有理由，已如前述，自無再審酌其他法律依據之必要
    。另本件之事證已經明確，兩造其餘之攻擊防禦或舉證，均與判決之結果不生影
    響，爰不逐一贅述，均附此敘明。
六、綜上所述，本件被上訴人之訴為有理由，原審為被上訴人勝訴之判決並依兩造之
    聲請分別供擔保後為准、免假執行之宣示，經核並無違誤。上訴意旨指摘原判決
    不當，求予廢棄改判，為無理由，應駁回其上訴。
七、據上論結，本件上訴為無理由，依民事訴訟法第四百四十九條第一項、第七十八
    條、第八十五條第二項，判決如主文。
中　　　華　　　民　　　國　　九十一　　年　　　二　　　月　　　四　　　日
　　　　　　　　　　　　　　　　　　臺灣高等法院臺南分院民事第一庭
~B1審判長法官　林　　輝　　雄
~B2　　　法官　丁　　振　　昌
~B3　　　法官　王　　明　　宏
右為正本係照原本作成。
如對本判決上訴，須於判決送達後廿日內向本院提出上訴狀，未表明上訴理由者，應
於上訴後廿日內，向本院提出理由書。
中　　　華　　　民　　　國　　九十一　　年　　　二　　　月　　　七　　　日
                                        法院書記官　侯　　瑞　　富
